臺灣臺北地方法院刑事判決　　　　　　　95年度易字第2367號
公　訴　人　臺灣臺北地方法院檢察署檢察官
被　　　告　乙○○
　　　　　　戊○○
　　　　　　甲○○
　　　　　　　　　　號
上列被告因妨害自由等案件，經檢察官提起公訴（94年度偵字第
22689號），本院判決如下：
    主  文
乙○○、戊○○共同以強暴、脅迫使人行無義務之事，各處拘役
肆拾日，減為拘役貳拾日，如易科罰金，均以銀元佰元即新臺
幣玖佰元折算壹日。
甲○○共同以強暴、脅迫使人行無義務之事，累犯，處拘役伍拾
日，減為拘役貳拾伍日，如易科罰金，以銀元佰元即新臺幣玖
佰元折算壹日。
    事  實
一、甲○○前因連續施用第二級毒品，於民國九十四年三月二十
    九日，經臺灣板橋地方法院以九十四年度簡字第九三一號，
    判處有期徒刑四月，如易科罰金以銀元三百元折算一日，同
    年四月二十六日確定，並於九十四年十月二十六日甫執行完
    畢。緣有乙○○因欲入股蝶影資訊有限公司（以下稱蝶影公
    司，負責人：庚○○）及神岡資訊有限公司（以下稱神岡公
    司，負責人：王培恩），並曾與實際負責此二公司營運之謝
    承勳（本名：庚○○）談及入股合作事宜，而於九十四年四
    月十九日，基於墊款出資之意，匯款新臺幣（以下同）二十
    三萬一千元至庚○○所提供之國泰世華商業銀行帳戶。惟因
    謝承勳發尚無同意乙○○入股公司之意，且認二人間另有債
    務關係未清，是於取得前開款項後，雖用以支應公司辦公室
    押金等費用，然認屬彼二人間之債務計算問題，始終未與乙○○確認持股比例，亦未交付任何出資報酬。乙○○於匯款
    後，經多次聯絡謝承勳未果，乃急於找尋謝承勳出面確認前
    情，因而邀同戊○○，再由戊○○通知甫行執行完畢之甲○○，於九十四年十一月二日前往謝承勳、丁○○住處附近找
    尋謝承勳；同日上午十時許，謝承勳騎乘機車正載送其當時
    之配偶丁○○，行至臺北縣板橋市○○路、英士路附近時，
    適為前往找尋之戊○○、甲○○遇見，戊○○、甲○○二人
    遂攔下謝承勳、丁○○，乙○○亦隨後到場，乙○○、戊○○、甲○○三人遂要求謝承勳、丁○○二人搭乘渠等所駕車
    輛，轉往他處商談前開匯款入股事宜，惟謝承勳、丁○○二
    人因擔心安全有虞而拒絕前往，乙○○、戊○○、甲○○三
    人為達確認乙○○股權目的，竟共同基於妨害謝承勳、丁○○二人任意行動之犯意聯絡，先由甲○○動手欲拔取謝承勳
    之機車鑰匙，防止渠等離開，經丁○○制止而未取走機車鑰
    匙後，繼而以兇惡之態度及語氣恫稱：如果不上車，等一下
    就不是這樣了等語，表示將以較取走機車鑰匙更為積極之方
    式，侵害彼等行動自由及安全，以脅迫謝承勳、丁○○二人
    搭乘戊○○所駕車輛轉往他處，謝承勳、丁○○二人見狀，
    為免遭遇進一步之暴力對待，遂同意停妥機車後，搭乘戊○○所駕車輛，任渠等帶同前往臺北市○○區○○街十七之八
    號「小歇泡沬紅茶店」，惟至該店附近後，因謝承勳、丁○○二人仍表遲疑，未立即同意進入店內，甲○○為遂行前開
    強制目的，乃強行拉扯謝承勳，以此強暴手段迫使謝承勳、
    丁○○同意進入店內，而妨害渠等自由行動之權利。
二、案經庚○○、丁○○訴由臺北市政府警察局報請臺灣臺北地
    方法院檢察署檢察官偵查起訴。
    理  由
一、訊據被告乙○○、戊○○、甲○○（以下稱被告三人）雖供
    承於前開時、地，要求告訴人謝承勳、丁○○（以下稱告訴
    人二人）下車改搭被告戊○○所駕車輛，前往他處洽談入股
    事宜，被告甲○○亦供承因告訴人謝承勳、丁○○於「小歇
    泡沬紅茶店」外，表示想要離開，不願進入店內，因而與之
    發生拉扯等情；惟矢口否認有何強迫情事，辯稱係告訴人二
    人自願隨渠進入「小歇泡沬紅茶店」商談入股事宜云云。
二、經查：
    (一)被告乙○○邀同被告戊○○、甲○○二人，於前開時、地
      ，攔下騎乘機車之告訴人二人，並由被告戊○○駕車搭載
      被告甲○○及告訴人二人，被告乙○○自行駕車，同往臺
      北市○○區○○街十七之八號「小歇泡沬紅茶店」討論被
      告乙○○匯款、入股等相關事宜之事實，業據證人即告訴
      人謝承勳、丁○○二人指證明確，並經被告三人供承在卷
      ，互核相符。
    (二)告訴人二人，本因安全顧慮並無意隨同被告三人前往他處
      ，惟渠等拒絕後，被告三人接續以動手拔取機車鑰匙之舉
      動，暨恫稱：如果不上車，等一下就不是這樣了等言語，
      表示可能採取更為積極強烈之手段對付告訴人二人，使告
      訴人二人懾於被告三人行為，未能自由離去，迫於無奈而
      停好機車，改搭被告戊○○所駕車輛，前往上址「小歇泡
      沬紅茶店」與之討論入股事宜之事實，亦經證人即告訴人
      謝承勳、丁○○二人指證綦詳（見本院九十六年七月二十
      日審判筆錄）。被告三人雖否認有何脅迫之舉，辯稱告訴
      人二人係自願隨同前往云云，惟告訴人二人原擬騎乘機車
      前往他處，途中遭被告等人攔下，業據彼等證述在卷，核
      與被告戊○○供承「當天是乙○○找我，說他因為投資公
      司的事情，想要去庚○○家附近繞行看是否可以找到庚○○，後來我遇到庚○○，我就把庚○○叫下車... 」（見
      本院卷第二四頁背面）等情相符。是以被告乙○○邀同與
      前開匯款、入股事宜毫無關聯之被告戊○○、甲○○，三
      人於未經通知、約定之情形下，前往告訴人二人住處附近
      找尋告訴人謝承勳，顯已急於確認股分，被告三人復以主
      動舉措，要告訴人二人必須捨原有之交通工具，改搭渠等
      車輛前往尚未確定之地點，更足以認定渠等有以人數優勢
      及強硬態度，傳達告訴人等如未依渠等要求，將可能施以
      不利作為之脅迫行為；遑論被告甲○○於被告等拒絕進入
      「小歇泡沬紅茶店」時，復以強行拉扯之強暴手段，妨害
      告訴人二人之行動自由，益證被告三人間確有施以強脅手
    　段，妨害告訴人自由行動權利之行為。此外，觀之告訴人
      二人於渠等住處附近遭被告攔下，在毫無預期及奧援之被
      動狀態下，確可能因被告三人之前開舉動、語言受有相當
      之心理壓力，難以自由決定去向；況且告訴人謝承勳本無
      意與被告乙○○討論入股事宜，甚至避不見面，當時又有
      機車可供騎乘，並已預定地點擬搭載丁○○一同前往，若
      非受限於被告三人之強暴、脅迫，殆無捨棄原有交通工具
      ，任由被告三人將之由臺北縣板橋市住家附近載往遠在臺
      北市中山區之泡沬紅茶店，又於店外表示不願入內之可能
      ，此由告訴人丁○○於經被告三人攔下後，一再撥打電話
      對外聯絡，要求協助，益證其實。因認證人即告訴人等指
      證渠等因遭被告三人脅迫，未能自由決定去向等語，堪予
      採信；被告三人矢口否認脅迫告訴人二人，妨害彼等自由
      行動云云，顯與前開事證相違，不足採信。本件事證明確
      ，被告犯行洵堪認定。
三、按被告行為後，刑法部分條文業於九十四年一月七日修正，
    同年二月二日公布，九十五年七月一日施行，修正後刑法第
    二條第一項規定：「行為後法律有變更者，適用行為時之法
    律，但行為後之法律有利於行為人者，適用最有利於行為人
    之法律」。上開「從舊從輕」原則之規定乃與刑法第一條罪
    刑法定主義契合，而貫徹法律禁止溯及既往原則，係規範行
    為後法律變更所生新舊法律比較適用之準據法，是刑法第二
    條本身雖經修正，但刑法第二條既屬適用法律之準據法，本
    身尚無比較新舊法之問題，應一律適用裁判時即修正後刑法
    第二條規定以決定適用之刑罰法律。又為比較時應就罪刑有
    關之共犯、牽連犯、連續犯、結合犯，以及累犯加重、自首
    減輕暨其他法定加減原因（如身分加減）與加減例等一切情
    形，綜其全部罪刑之結果而為比較；且就比較之結果，須為
    整體之適用，不能割裂分別適用各該有利於行為人之法律，
    此即法律變更之比較適用所應遵守之「罪刑綜合比較原則」
    及「擇用整體性原則」（最高法院二十四年上字第四六三四
    號判例、二十七年上字第二六一五號判例、最高法院九十五
    年五月二十三日九十五年度第八次刑庭會議決議參照）。爰
    就本件新舊法比較結果論述如下：
　(一)按被告三人行為時刑法第二十八條原規定：「二人以上共同
　  『實施』犯罪之行為者，皆為共同正犯」，渠等行為後該條
    修正為：「二人以上共同『實行』犯罪之行為者，皆為共同
    正犯」。將舊法之「實施」修正為「實行」。原「實施」之
    概念，包含陰謀、預備、著手及實行等階段之行為，修正後
    僅共同實行犯罪行為始成立共同正犯。是新法共同正犯之範
    圍已有限縮，排除陰謀犯、預備犯之共同正犯。惟本件被告
    三人係基於共同犯罪之意思而參與犯罪構成要件行為之犯罪
    ，不論新法、舊法，均構成共同正犯，上述刑法第二十八條
    之修正內容，對被告三人尚無有利或不利之情形，依刑法第
    二條第一項前段之規定，自應適用修正前刑法第二十八條規
    定為論處。
  (二)刑法第三百零四條強制罪，其法定刑為「三年以下有期徒刑
    、拘役或三百元以下罰金」。依被告行為時之刑罰法律，即
    罰金罰鍰提高標準條例第一條前段、修正前刑法第三十三條
    第五款（規定罰金為一元以上），並依現行法規所定貨幣單
    位折算新臺幣條例第二條規定計、折算結果，前揭重利罪、
    強制罪其法定刑分別得科銀元一元（即新臺幣三元）以上、
    銀元一萬元（即新臺幣三萬元）以下、銀元三千元（即新臺
    幣九千元）以下罰金。惟依被告行為後修正增訂刑法施行法
    第一條之一：「中華民國九十四年一月七日刑法修正施行後
    ，刑法分則編所定罰金之貨幣單位為新臺幣。九十四年一月
    七日刑法修正時，刑法分則編未修正之條文定有罰金者，自
    九十四年一月七日刑法修正施行後，就其所定數額提高為三
    十倍。但七十二年六月二十六日至九十四年一月七日新增或
    修正之條文，就其所定數額提高為三倍」，及刑法第三十三
    條第五款將罰金刑修正為：「新臺幣一千元以上，以百元計
    算之」等規定，是上開刑法第三百零四條強制罪之處罰條文
    並未變動，僅罰金刑最低額已提高為新臺幣一千元以上。
  (三)刑法第四十七條關於累犯之規定，由原「受有期徒刑之執行
    完畢，或受無期徒刑或有期徒刑一部之執行而赦免後，五年
    以內再犯有期徒刑以上之罪」，修正為「受有期徒刑之執行
    完畢，或一部之執行而赦免後，五年以內『故意』再犯有期
    徒刑以上之罪者，為累犯」、「第九十八條第二項關於因強
    制工作而免其刑之執行者，於受強制工作處分之執行完畢或
    一部之執行而免除後，五年以內故意再犯有期徒刑以上之罪
    者，以累犯論」，是於本件被告甲○○而言，前開修正亦無
    礙其累犯之成立。
四、次按，刑法第三百零四條之強暴脅迫，祗以所用之強脅手段
    足以妨害人行使權利，或足使他人行無義務之事為已足，並
    非以被害人之自由，完全受其壓制為必要。本件被告三人以
    前述行為及言語，使告訴人二人感受渠等必須隨同被告三人
    轉往他處討論入股事宜，雖未達完全喪失行動自由之程度，
    惟渠等決定去向之自由行動權利，顯已受到妨害，是核被告
    三人所為，係犯刑法第三百零四條第一項之妨害人行使權利
    既遂罪；且被告三人間互有犯意聯絡與行為分擔，均為共犯
    。又被告甲○○前因連續施用第二級毒品，於九十四年三月
　　二十九日，經臺灣板橋地方法院以九十四年度簡字第九三一
　　號，判處有期徒刑四月，如易科罰金以銀元三百元折算一日
  　，同年四月二十六日確定，九十四年十月二十六日執行完畢
    ，有臺灣高等法院被告前案紀錄表一件在卷可考，其於前案
    執行完畢後五年內，再犯本件法定刑有期徒刑之罪，為累犯
    ，應依法加重其刑。爰分別審酌被告三人素行，及被告乙○○係因急於確認其開匯款之出資性質，而邀同被告戊○○、
    甲○○二人，強脅告訴人二人隨同轉往他處進行計算確認，
    被告戊○○、甲○○原與前開匯款無關，卻仍共同前往妨害
    告訴人二人之行動自由，暨彼等行為手段尚非激烈、告訴人
    丁○○於轉往他處期間，仍可以行動電話與他人聯繫，危害
    程度亦非重大，然被告三人犯後均否認犯罪等一切情狀，各
    量處如主文所示之刑。又本件犯罪時間在九十六年四月二十
    六日前，且無中華民國九十六年罪犯減刑條例所定不得減刑
    之情形，爰依同條例第二條第一項第三款、第七條併與宣告
    減刑及易科罰金如主文所示。末按，被告三人行為時之刑法
    第四十一條第一項前段規定：「犯最重本刑為五年以下有期
    徒刑以下之刑之罪，而受六個月以下有期徒刑或拘役之宣告
    ，因身體、教育、職業、家庭之關係或其他正當事由，執行
    顯有困難者，得以一元以上三元以下折算一日，易科罰金」
    ，依渠等行為時之罰金罰鍰提高標準條例第二條前段（現已
    刪除）規定，就其原定數額提高為一百倍折算一日，是以被
    告行為時之易科罰金折算標準，應以銀元三百元折算一日，
    經折算為新臺幣後，為新臺幣九百元折算為一日；惟修正後
    刑法第四十一條第一項前段則規定：「犯最重本刑為五年以
    下有期徒刑以下之刑之罪，而受六個月以下有期徒刑或拘役
    之宣告者，得以新臺幣一千元、二千元或三千元折算一日，
    易科罰金」，比較修正前後易科罰金之折算標準，以修正前
    規定較有利於被告，故本件依修正前刑法第四十一條第一項
    前段規定，諭知被告三人易科罰金之折算標準，併此敘明。
五、公訴意旨另認被告三人於帶同告訴人二人到達「小歇泡沫紅
    茶店」後，因懷疑告訴人二人有報警之情，而欲將渠等帶至
    其他處所，惟告訴人二人不從，被告戊○○、甲○○竟徒手
    毆打告訴人謝承勳之頭、頸、背部（公訴人認此傷害部分未
    據告訴而未起訴）；被告乙○○復要求告訴人謝承勳簽下協
    議書，以表示其與謝承勳同為蝶影公司及神岡公司持股各百
    分之五十之股東，告訴人謝承勳拒不聽從，被告戊○○、甲○○又作勢欲毆打告訴人謝承勳，被告甲○○復對告訴人謝
    承勳恫稱：「你好像沒看過槍，我已經好久沒開過槍了。」
    等語，致告訴人謝承勳心生畏懼，不得已依被告乙○○指示
    簽立協議書二紙，因認被告三人另犯刑法第三百四十六條第
    三項、第二項恐嚇得利未遂等罪部分，業據被告三人否認在
    卷。經查：
  (一)被告三人於進入泡沬紅茶店後，復行毆打告訴人謝承勳部分
    ，業據被告三人否認在卷。核證人即告訴人丁○○雖指證被
    告三人於進入店內未久，即因不明原因表示要改換地點，見
    其不同意，遂責怪其意見太多，而欲動手毆打，告訴人謝承
    勳見狀挺身護衛，因而遭被告戊○○、甲○○毆打云云（見
    本院九十六年七月二十日審判筆錄第十五頁）；惟其所述與
    證人即告訴人謝承勳指證被告戊○○、甲○○二人係於其與
    丁○○拒絕進入「小歇泡沬紅茶店」前施以毆打（見本院九
    十六年七月二十日審判筆錄第四頁；此部分並無證據足認業
    已毆打成傷，且經公訴人以未據告訴為由，未行起訴），暨
    證人即該店店員己○○指證被告與告訴人等發生衝突後始進
    入店內等語迴異（見本院卷第一一九頁）。且證人丁○○進
    入「小歇泡沬紅茶店」後，曾多次進出，其間除以電話與外
    界聯絡外，亦有與櫃檯人員交談、要求代為報警，甚至外出
    與警員交談，此據證人即前往了解情形之警員丙○○、紅茶
    店店員己○○均結證在卷，足證被告等目的在使告訴人謝承
    勳同意與被告乙○○進行計算、確認，非在要求渠等必須停
    留在特定店內，此外亦無其他積極證據足認被告三人有何更
    換地點之意，自難僅依證人即告訴人丁○○之指證，認定被
    告三人在告訴人進入泡沬紅茶店後，有何接續強脅以妨害渠
    等自由行動權利之行為。
　(二)被告三人恐嚇告訴人謝承勳，使之同意簽立協議書承認被告
    乙○○股權，不法獲取公司股份部分，雖經證人即告訴人謝
    承勳、丁○○指稱被告甲○○對渠嚇稱：「你好像沒看過槍
    ，我已經好久沒開過槍了。」，致告訴人謝承勳心生畏懼，
    不得已依被告乙○○指示簽立協議書二紙，承認被告乙○○
    之股權云云；然據被告三人否認在卷。核被告乙○○前以上
    開匯款方式，交付二十三萬一千元予告訴人謝承勳，已詳前
    述，其匯款前後，適為被告乙○○與告訴人謝承勳洽談入股
    蝶影、神岡公司期間，匯款帳戶則除告訴人謝承勳外，尚包
    括神岡公司負責人王培恩之個人帳戶在內，亦據證人即告訴
    人謝承勳結證在卷（見本院九十六年七月二十日審判筆錄第
    六頁背面、第七頁），是被告乙○○主張其基於墊款入股認
    知而交付款項等語，非無可採；且被告三人於進入泡沬紅茶
    店後，確與告訴人謝承勳討論公司股份之事，此經證人即告
    訴人丁○○證述：「我聽到他們在談公司的事情，因為之前
    被告乙○○好像要和庚○○（即謝承勳）合作，所以在談之
    前的一些事情，談有關股份的問題，被告乙○○一直說庚○○的公司有賺錢，乙○○說她是有股份的，應該可以分錢，
    至於被告乙○○與庚○○之間的關係我根本不清楚。」等語
    綦詳（見本院同前審判筆錄第十五頁），核與被告三人辯稱
    渠等目的在確認被告乙○○之入股事宜等情相符。故不論彼
    等間就前開匯款性質之認知孰是孰非，以被告乙○○匯款在
    先，要求計算、討論匯款金額及持股比例在後之客觀情事，
    已難認其主觀上有何不法意圖。況依本院當庭勘驗被告乙○○所提之現場錄音結果，渠等在店內之談話內容，多為被告
    乙○○質問告訴人謝承勳是否承認其提供辦公室押金及雙方
    曾經談過持股各半，並就其所提供之金額進行確認，而除被
    告乙○○與戊○○二人外，被告甲○○鮮有發聲，更無告訴
    人二人指證之前開恐嚇語句，此有錄音光碟一件及本院九十
    五年十二月十五日勘驗筆錄（見本院卷第四九至五五頁）可
    憑。詰之證人即到場警員丙○○復證稱現場觀察告訴人丁○○尚可自由進出接聽電話，並二度步出泡沬紅茶店與警員交
    談，渠等因見現場尚無異狀，故未立即處理，及見被告三人
    與告訴人謝承勳要離開現場時，始行盤查等語在卷（見本院
    九十六年三月三十日審判筆錄），足證被告三人當時並未限
    制告訴人之行動自由。遑論被告與告訴人等進入泡沬紅茶店
    之初，店內雖無其他客人，然未久即近午餐時間，店內呈客
    滿狀態，此據證人即告訴人謝承勳（見本院九十六年七月二
    十日審判筆錄第十頁）、丙○○結證在卷（見本院卷第九三
    頁），是以彼等如在店內仍受威嚇脅迫，當可求救脫困，而
    無繼續陷入被告三人控制之必要。因認被告三人縱於討論過
    程中，出現較為急切之態度，甚至高聲言語，惟以現場為滿
    座之開放式空間，且告訴人丁○○均可自由行動，甚至外出
    與警員交談等情狀觀之，實難認被告三人在該店內有何恐嚇
    行為，公訴人所指被告三人此部分恐嚇得利犯行，亦屬不能
    證明。惟因公訴人認此與首揭論罪科刑之強制犯行，具有修
    正前刑法第五十五條後段之牽連犯裁判上一罪關係，故不另
    為無罪諭知，併此敘明。
據上論斷，應依刑事訴訟法第第二百九十九條第一項前段，刑法
第二條第一項前段、第二十八條、第三百零四條第一項、第四十
七條，修正前刑法第四十一條第一項前段，刑法施行法第一條之
一，中華民國九十六年罪犯減刑條例第二條第一項第三款、第七
條，修正前罰金罰鍰提高標準條例第二條，現行法規所定貨幣單
位折算新臺幣條例第二條，判決如主文。
本案經檢察官林達到庭執行職務。
中　　華　　民　　國　　96　　年　　8　　月　　3　　日
　                刑事第十一庭  審判長法　官　劉方慈
                                      法  官  林庚棟
                                      法　官　鍾淑慧
上正本證明與原本無異。
如不服本判決，應於判決送達後10日內向本院提出上訴狀（應抄
附繕本）。告訴人或被害人如對於本判決不服者，應具備理由請
求檢察官上訴，其上訴期間之計算係以檢察官收受判決正本之日
期為準。
                                       書記官 林妙穗
中　　華　　民　　國　　96　　年　　8　　月　　3　　日
附錄論罪法條：
中華民國刑法第304條
（強制罪）
以強暴、脅迫使人行無義務之事或妨害人行使權利者，處 3 年以下有期徒
刑、拘役或 3 百元以下罰金。
前項之未遂犯罰之。
